【裁判字號】    90,判,1094
【裁判日期】    900615
【裁判案由】    新型專利異議
【裁判全文】
最  高  行  政  法  院  判  決                    九十年度判字第一○九四號
    原      告  鴻海精密工業股份有限公司
    代  表  人  甲○○
    被      告  經濟部智慧財產局（承受原經濟部中央標準局業務）
    代  表  人  陳明邦
右當事人間因新型專利異議事件，原告不服行政院中華民國八十八年九月六日台八十
八訴字第三三五三一號再訴願決定，提起行政訴訟，本院判決如左：
    主  文
原告之訴駁回。
訴訟費用由原告負擔。
    事  實
緣原告於民國八十六年五月十六日以其「高密度電連接器」係於絕緣殼體之第一表面
與第二表面間設有複數貫穿之端子收容孔，第二表面具導引槽與扣接部，扣接部包含
第一扣鉤與第二扣鉤；複數端子設於端子收容孔，具有焊接部、干涉部及接觸部；定
位板設有複數定位孔，並具有導引柱及卡鉤，一對固持裝置插接於絕緣殼體之插接孔
，定位板之卡鉤先扣於絕緣殼體扣接部之第一扣鉤，進而藉組裝之力量扣持於第二扣
鉤等情，向被告申請新型專利。公告期間，美商、莫仕股份有限公司以本案主要構成
元件已揭露於美國第0000000號專利案（以下稱引證案），其整體構造及功能
相同，至少許附屬元件形狀之不同，屬熟悉該項技藝人士所易於變換，不具新穎性，
有違專利法第九十七條、第九十八條第一項及第二項規定云云，對之提起異議。案經
被告審查，為「本案異議成立，應不予專利。」之審定，發給八十七年八月十七日台
專（判）○四○二四字第一二七六六五號專利異議審定書。原告不服，提起訴願、再
訴願，均遭決定駁回，遂提起行政訴訟，茲摘兩造訴辯意旨如次：
原告起訴意旨略謂：一、按專利法第九十八條第二項固規定「新型係運用申請前既有
之技術或知識，而為熟習該項技術者所能輕易完成且未能增進功效時，雖無前項所列
情事，仍不得依本法申請取得新型專利」。惟，新型若運用申請前既有之技術或知識
，而具有功效之增進時，則得依法申請取得新型專利。是以，新型專利若在形狀、構
造或裝置上確有創新或改良之處，且在申請前未曾公開或未有相同前案申請在先，則
既便係運用申請前既有之技術或知識而非為熟習該項技術者所能輕易完成，且確具有
功效之增進，則即符合新型專利之「新穎性」與「進步性」要件，而應可依法獲准新
型專利。查，再訴願決定謂系爭案主要構造及技術特徵已見於引證案。惟，從引證案
的內容觀之，並未揭示系爭案的技術特徵，申言之，系爭案說明書已詳述主要構件特
徵，即，「絕緣殼體1第二表面11之兩側內緣設有扣接部14，包括一定位槽141及第一
扣鉤142、第二扣鉤143，係作為引導並扣持定位板3 之裝置（系爭案說明書第六頁第
二十二行至第七頁第一行參照）。而定位板3 兩側緣則各延伸一卡鉤34及一導引柱35
，而該導引柱35較卡鉤34略長，具有引導定位板3卡扣於絕緣殼體1之作用（系爭案說
明書第七頁第六至八參照）。當定位板3之接合面31與絕緣殼體1之第二表面11的側邊
組裝接合時，定位板3側緣之導引柱35首先插入絕緣殼體1之定位槽141，限制定位板3
僅可上下移動，此時再將卡鉤34扣持於第一扣鉤142上，同時定位端子2之焊接部22亦
順利進入定位板3 之孔33中（系爭案說明書第七頁第十一行到十六行參照）。而引證
案引導件5扣合時，係先由第一突出部55a與主要本體10接觸，之後導引突出部54才與
主要本體10相接觸，亦即，引證案導引突出部54並未提供被異議案導引柱35所具有之
導機能，且引證案第一突出部55a只是抵靠於主要本體10之側壁，其僅與凸止部14 接
觸，並未形成上下方向緊密卡合，如此根本無法提供端子任何組接上的導引。是以，
再訴願決定遽以不符專利要件之理由謂系爭案不具進步性，顯屬違誤。次查，再訴願
決定謂引證案端子之接觸端為圓底Ｖ形，而非呈尖Ｖ形，其功效與本案相同，雖接觸
面積略有差異，但不影響其訊號之功效。惟，系爭案之端子接觸部20係設計為一段與
端子收容孔12平行之接觸面，以增加與對接端子之接觸面積，所以當與對接結合時，
可增加電氣連接的功效，並減緩端子在插拔時所造成之刮傷。而引證案之端子接觸端
係呈明顯之Ｖ形，其與電路板之對接方式已經近似於單點接觸，是以其接觸面積明顯
小於系爭案之面接觸的接觸面積，因而其接觸阻抗遠遠大於系爭案端子接觸部之接觸
阻抗，而當今隨著訊號傳輸速度愈來愈快，對電連接器端子之連接效果提出了較高要
求，其中對接端子間的接觸阻抗值則為一關鍵因素，因此各連接器廠商無不以盡可能
減少該接觸阻抗以利電訊傳輸為目的，而再訴願決定不查，認為系爭案與引證案之端
子接觸部接觸面積略有差異，但不影響其訊號導通之功效顯屬違誤。二、系爭案確具
有進步性：(一)高密度電連接器之端子在與電路板相接觸時，需一導引柱預先導引該等
端子之插置，以作為對準之依據，但若對接時導引柱發生極小的偏位，端子要插入電
路板仍是很困難，基於此，系爭案係提供一種高密度電連接器，其絕緣殼體上設有至
少一第一扣鉤與一第二扣鉤，而定位板上對應於第一及第二扣鉤係設有卡鉤，且緊臨
該卡鉤設有可導引定位板卡扣之導引柱，該定位板之導引柱及卡鉤，係可使定位板先
與該絕緣殼體在該第一扣鉤扣持，且使組裝於絕緣殼體第二表面之端子焊接部少許外
露，而提供端子較佳之正位度精準的與電路板插接，進而再將定位板扣持於絕緣殼體
之第二扣鉤，使端子之焊接部的大部分外露，以方便焊接及之後的加工。再者，系爭
案之一特徵在於該高密度電連接器之端子的接觸部至少具一段能與對接連器端子作之
平行段，以增大與電路板對接時之接觸面積，進而減少兩者間的接觸阻抗，以達到良
好電訊連接的效果（系爭案說明書第四頁第十八行至第五頁第十三行參照）。(二)系爭
案之功效顯優於引證案於答辯書及訴願書中已陳述甚明，於此再予強調，即：（請配
合附件四比較圖參照）。１、系爭案之導引柱35較鉤34長，因而能使導引柱35先於卡
鉤34及端子2與絕緣殼體1 組接且插入絕緣殼1之定位槽141內，並限制定位板3僅能上
、下移動，以方便之後端子2正確地插置於定位板3之定位孔33內，是以系爭案之整體
組合具有良好的定位導引作用。２、系爭案端子2 之接觸部20設有一段與端子收容孔
12平行之接觸面，從而使端子2 與對接電連接器導電部分間形成面接觸，這樣不但大
大地增加了與對接電連接器導電部分之接觸面積，使接觸阻抗降低且導電性良好，進
而達成提升電氣連接之功效。三、綜上所述，本專利異議事件原處分審定異議成立，
而原決定、再訴願決定遽以維持，於法顯有違誤，敬祈貴院判決撤銷再訴願、訴願決
定及原處分等語。
被告答辯意旨略謂：系爭案「高密度連接器」之主要特徵如其專利說明書第五頁第二
段及申請專利範圍第一項所述在於其定位板係藉導引柱及卡鉤，與絕緣殼體之扣接部
接合，且其卡鉤先扣於第一扣鉤，進而藉組裝的力量扣持於第二扣鉤上。原告一再強
調系爭案之導引柱35較卡鉤34長，惟此技術特徵，並未見於其任一項之申請專利範圍
內。此外異議引證案圖六（Ａ）所示，其導引柱54（導引突出部）亦如系爭案係先於
卡鉤55a（第一突出部）而與主要本體接觸，圖六（Ｂ）所示，其卡鉤55a最後係抵靠
於主體之一階部，而非僅與凸止部14接觸，除可如系爭案一樣提供導引，亦可形成上
下方向之緊密卡合。故該導引柱並非僅由長度來決定導引或定位上之功效，系爭案未
具進步性。原告所訴系爭案端子2接觸部20設有一段與端子收容孔12平行之接觸面（
平行段），僅為系爭案之一附屬項，該平行段亦係運用引證案端子之習知技術而得，
乃熟習該項技術者所能輕易成完；況該平行段雖略增接觸面積，但相對的會減低接觸
強度，並不具減小接觸阻抗之功效，未具進步性。是原處分並無違法，敬請駁回原告
之訴等語。
    理  由
依專利法第九十八條第二項規定，新型係運用申請前既有之技術或知識，而為熟習該
項技術者所能輕易完成且未能增進功效時，雖無同條第一項所列情事，仍不得申請取
得新型專利。本件被告以本案八十七年六月六日申請專利範圍修正本，於第一項加入
端子接觸部及定位板導引柱之限定，卻刪除有關定位板之卡鉤與扣接部之接合述，
並另增加第八項至第十項，刪除扣接部等之構造，雖未變更實質內容，但已擴大申請
專利範圍，不符專利法第四十四條第四項規定，應不准予修正，本件仍依原公告內容
審查。引證案之電路板連接器亦於絕緣殼體設複數端子收容孔，殼體設有導引槽與扣
接部，其複數端子亦具有相同於本案之焊接部、干涉部及接觸部，定位板設有複數定
位孔，且具有導引柱及卡鉤等。本案主要構造皆已見於引證案，本案僅係將引證案定
位板區分為第一、第二卡鉤，改為在相對之絕緣殼體扣接部設第一、第二扣鉤，屬顯
而易知，至本案附屬項附加之固持裝置，或端子接觸部包含一段平行段等，皆係對引
證案已知技術之簡單附加或局部變更，為熟習該項技術者所能輕易完成，未能增進功
效，不具進步性，乃依專利法第九十八條第二項規定，為「本案異議成立，應不予專
利。」之審定。原告不服，循序提起行政訴訟，主張：本案整體結構組成及卡合方式
與引證案不同，其組裝便利性及定位效果顯優於引證案；又引證案之端子接觸端係呈
Ｖ形彎折，與電路板僅呈點狀接觸，電性接觸效果較差，本案之端子接觸部具有一段
與端子收容孔平行之接觸面，可提升電氣連結功效；引證案係藉由一對螺栓插孔配合
螺栓，將電連接器定位於電路板，本案之固持裝置包括插接片及固持腳結構，插接片
兩側緣設有倒刺，藉由倒刺干涉固持於絕緣殼體內，其稱固性較引證案為佳，本案具
新穎性及進步性，並未違反專利法第九十八條第一項第一款及第二項規定云云。然查
，由本案專利說明書第一圖及第二點與引證案第四圖及第五圖比對，本案係藉導引柱
及卡鉤將針腳定位板與絕緣殼體之扣接部扣合，引證案亦有相同之導引柱、引槽、卡
鉤及扣接部，可將針腳導片及絕緣殼體扣住組合，本案主要構造及技術特徵已見於引
證案。原告固指稱本案導引柱之高度較引證案為高，可達成導引限制定位板穩固及組
裝便利之效果云云。但引證案之導引柱亦有相同之設計，僅高度不同，此為簡易之應
用改變，顯而易知未具增進功效。又由本案專利說明書第三圖Ａ與引證案第七圖觀之
，引證案端子之接觸端為圖底之Ｖ形，並非呈尖Ｖ形，其功效與本案相同，雖接觸面
積略有差異，惟不影響其訊號導通之功效。至訴稱本案以固持裝置完成組裝，較引證
案藉由一對螺栓插孔配合螺栓固定者為優一節。查引證案另有二支定位柱先行定位固
定，再以螺栓鎖固，其功效較本案為佳。本案係運用申請前既有之技術或知識，為熟
習該項技術者所能輕易完成且未能增進功效，自不得申請取得新型專利。又本案藉導
引柱及卡鉤，將針腳定位板與絕緣殼體之扣接部扣合，其定位板及絕緣殼體可緊密卡
合，而引證案第四圖及第五圖定位板與絕緣殼體之結合先把導引突出部滑入導引槽，
最後由閂突出部扣入突出止部處形成緊密卡合，其導引突出部之導引柱高度雖不及本
案，但其具有倒角面，上下卡合時不需精確定位即可壓定位，並無所稱引證案導引突
出部無定位導向功能，其接觸件欲插置於引導件之導孔內相當困難之情形。本案卡鉤
一邊只有一處，而引證案有二處，且其圓形定位柱一體成形，不需另加鐵片，接頭接
腳數量多且密度高，當其插入印刷電路板時，印刷電路板開圓洞，定位柱亦為圓柱，
具有導正及定位作用，穩固性較本案為佳，本案未能增進功效，此有財團法人工業技
術研究院電腦與通訊工業研究所八十八年五月四日（八八）工研通審字第○○二－○
四一號函暨再訴願答辯等意見書附訴願卷足資參證。而本案申請專利範圍修正本，將
第一項、第八項及第十項原構造內容修正或刪除，非但未縮小申請專利範圍，反擴大
申請專利範圍，不符專利法第四十四條第四項規定，應不准修正，亦經被告智專（
八）○四○二四字第八三二七一三號函明在卷。再查，系爭案「高密度連接器」之
主要特徵如其專利說明書第五頁第二段及申請專利範圍第一項所述在於其定位板係藉
導引柱及卡鉤，與絕緣殼體之扣接部接合，且其卡鉤先扣於第一扣鉤，進而藉組裝的
力量扣持於第二扣鉤上。原告雖一再強調系爭案之導引柱35較卡鉤34長，惟此技術特
徵，並未見於其任一項之申請專利範圍內。此外異議引證案圖六（Ａ）所示，具導引
柱54（導引突出部）亦如系爭案係先於卡鉤55a （第一突出部）而與主要本體接觸，
圖六（Ｂ）所示，其卡鉤55a 最後係抵靠於主體之一階部，而非僅與凸止部14接觸，
除可如系爭案一樣提供導引，亦可形成上下方向之緊密卡合。故該導引柱並非僅由長
度來決定導引或定位上之功效，系爭案未具進步性。至原告所訴系爭案端子2 接觸部
20設有一段與端子收容孔12平行之接觸面（平行段），僅為系爭案之一附屬項，該平
行段亦係運用引證案端子之習知技術而得，乃熟習該項技術者所能輕易完成；況該平
行段雖略增接觸面積，但相對的會減低接觸強度，並不具減小接觸阻抗之功效，難謂
具進步性。從而，被告所為「本案異議成立，應不予專利」之審定，並無違誤。一再
訴願決定，遞予維持，亦俱無違誤。原告起訴論旨，難謂為有理由，應予駁回。
據上論結，本件原告之訴為無理由，爰依行政訴訟法施行法第二條、行政訴訟法第九
十八條第三項前段，判決如主文。
中    華    民    國     九十        年      六      月      十五       日
                    最 高 行 政 法 院  第 三 庭
                                審 判 長 法  官      曾  隆  興
                                         法  官      吳  明  鴻
                                         法  官      徐  樹  海
                                         法  官      鄭  淑  貞
                                         法  官      林  家  惠
右  正  本  證  明  與  原  本  無  異
                                         法院書記官  陳  盛  信
中    華    民    國     九十        年      六      月      十八       日


司法院資訊處製作；財團法人民間司法改革基金會備份。
